臺灣嘉義地方法院民事判決　　　　　　　 94年度訴字第597號
原　　　告　甲○○
被　　　告　東洋休閒觀光股份有限公司
　　　　　　（原名東洋休閒產業股份有限公司）
法定代理人　乙○○
訴訟代理人　林崑地律師
上列當事人間請求返還保證金事件，本院於民國94年11月25日言
詞辯論終結，判決如下：
    主    文
被告應給付原告新臺幣壹佰貳拾萬元，及自民國九十四年十一月
十日起至清償日止，按週年利率百分之五計算之利息。
訴訟費用由被告負擔。
    事實及理由
一、原告起訴主張：原告於民國七十七年十月十一日，加入被告
    東洋休閒觀光股份有限公司（原名東洋休閒產業股份有限公
    司）附設東洋蘭潭鄉村俱樂部（嗣改名東洋棕梠湖鄉村俱樂
    部）為其會員，原告繳納入會金新臺幣（下同）三十萬元及
    保證金一百二十萬元，且訂立入會契約書。依入會契約書第
    九條規定：乙方（即原告）加入本俱樂部後，如欲申請退會
    時，可隨時向本俱樂部申請辦理之。退會時乙方繳納之會員
    保證金則由甲方（即被告）全數無息退還，但須酌收退會手
    續費。原告於九十四年十月四日寄發申請退會之存證信函，
    然被告迄今未辦理原告之退會手續及返還原告上開保證金。
    原告所請求之金額已扣除百分之二十退會手續費，並聲明：
    如主文所示。
二、被告未於言詞辯論到庭，依據其以前所提出之答辯狀，則以
    下列言詞置辯：
（一）按保證金之性質，係擔保原告在退會前應向被告繳納之一
      切費用，是以原告未付清之前，不得申請返還保證金；依
      上開會員資格證書之附註2.載明「閣下於辦理退會，須依
      規定另繳付手續費」；且依兩造訂立之入會契約書第六條
      記載：「乙方（即本件原告）之義務為繳納果嶺費、桿弟
      費、會員及附卡會員變更過名手續費、退會手續費及使用
      本俱樂部各項設施規定之一切各項費用，及遵守本俱樂部
      之一切規定及本公司理事會之決議事項，並不可有破壞或
      妨害本俱樂部或本公司之名譽、財產、設施或秩序等行為
      」；第三條記載：「本俱樂部所有經營與管理等營運規章
      制度，由甲方（即本件被告公司）董事會決議，或授權行
      之，本俱樂部為會員制，乙方（即本件原告）應依規定繳
      付入會費與保證金後，依本俱樂部規定使用本俱樂部之設
      施與服務，乙方不得分配本俱樂部之盈餘，亦不負本俱樂
      部虧損之責任，日後所經營之各項週邊設施如因經營及管
      理上之需要有所增減變動時，乙方不得提出任何異議。」
      ，第九條（退會）記載：「乙方（即本件原告）加入本俱
      樂部後，如中途欲申請退會時，可向本俱樂部申請辦理之
      ，退會時乙方（即原告）繳納之保證金由甲方（即本件被
      告公司）全數無息退還，但須另行酌收退會手續費，乙方
      於退會時繳清，否則不得退會」，兩造均在該入會契約書
      之各條款後簽名表示同意遵守，本件原告雖申請退會，但
      尚未繳付退會手續費，亦未繳還會員資格證書等有關證件
      ，被告不准予退會，則依上開「入會契約書」第九條之約
      定，原告於未繳清退會手續費前仍不得退會，原告既尚不
      得退會，則原告繳納之保證金被告公司尚無退還之義務，
      原告自不得訴請被告公司返還入會保證金。
（二）至於東洋棕梠湖鄉村俱樂部會員退會時應繳付退會手續費
      ，在會員資格證書及會員入會契約書第九條中業已載明「
      須另行酌收退會手續費」，雖會員退會手續費之成數金額
      並未予以記明，惟會員入會契約書第三條己載明：「本俱
      樂部所有經營與管理等營運規章制度，由甲方（即本件被
      告公司）董事會決議或授權行之…」，且第六條記載「即
      會員之義務為：繳納退會手續費及使用本俱樂部各項設施
      規定之一切各項費用，會員願遵守本俱樂部之一切規定及
      公司理事會之決議事項」，以上規定均經會員之原告閱後
      無異議而簽名表示同意接受。
（三）被告公司董事會於七十八年一月五日上午九時開會，討論
      事項為訂定各項收費標準，經決議：…（三）基本會員退
      會手續費以保證金無息全部退還金額的百分之二十…（五
      ）以後每年度檢討另行訂定各項收費標準，檢討結果未另
      行訂定，視為沿用原收費之標準。是既然掌理審定退會手
      續費標準之東洋棕梠湖鄉村俱樂部董事會，早於原告申請
      入會之前，即已議決該退會手續費，係以保證金無息退還
      金額的百分之二十為其收費標準在案，而被告公司之理事
      會於八十三年三月二十日有相同之決議，原告於申請退會
      之際，依據上開入會契約書第六條、第九條之約定，又有
      遵守東洋棕梠湖鄉村俱樂部董事會決議事項及理事會決議
      事項，繳交退會手續費之義務，則原告欲申請退會，自應
      有繳交相當於入會保證金百分之二十之退會手續費之義務
      。
（四）且加入被告公司附設東洋棕梠湖鄉村俱樂部訂立入會契約
      之所有會員，對於上述被告公司董事會決議及理事會決議
      之基本會員退會手續費以保證金無息全部退還金額的百分
      之二十計算收取，於訂立會員入會契約書時都已全盤暸解
      皆無意見亦無異議，併願意遵守繳納，此有自八十四年度
      起至八十八年度止合計三十六位會員退會，均按保證金無
      息全部退還金額之百分之二十計算辦理繳納退會費後退會
      ，可見本件原告之訴，顯無理由等語。並聲明：(1)原告之
      訴駁回；(2)訴訟費用由原告負擔。
三、被告未於最後言詞辯論期日到場，核無民事訴訟法第三百八
    十六條所列各款情形，故依原告聲請，由其一造辯論而為判
    決。
四、原告主張係被告附設東洋棕梠湖鄉村俱樂部會員，並均繳納
    上述保證金，且已將申請退會之存證信函送達被告，原告應
    繳付之退會手續費數額相當於保證金額百分之二十，故被告
    應返還保證金之數額為一百二十萬元，此有存證信函、入會
    契約書、會員資格證書附卷為憑，且被告對此亦不爭執，應
    認為真實。
五、至原告主張被告應返還保證金，被告則辯以：因原告未繳付
    退會手續費及繳還會員資格證書，被告不准許其退會，故被
    告無返還保證金義務。是以本案應審究之爭點係原告得否依
    入會契約書第九條第一項請求被告返還保證金、原告退會手
    續費繳交及繳還會員資格證書義務與被告保證金返還意義是
    否有民法第二百六十四條第一項之適用，茲就上開爭點論述
    如下：
（一）依會員資格證書「附註」2.載明：「閣下辦理退會須依規
      定另繳付手續費。有關銀行貸款、分期付款或應繳未繳款
      項須依規定繳清，始能生效」。入會契約書第六條乙方之
      義務：「(1)繳納果嶺費、桿弟費、會員轉讓過名手續費
      、公司會員記名更換手續費、退會手續費及使用被告俱樂
      部各項設施之一切費用。…」。第九條退會：「乙方加入
      本俱樂部後，如欲申請退會時，可隨時向本俱樂部申請辦
      理之。退會時乙方繳納之保證金則由甲方全數無息退還，
      但須另行酌收退會手續費。乙方退會時如有向銀行辦理貸
      款或應繳未繳款項，均須於退會時繳清，否則不得退會…
      」。依上開會員資格證書「附註」2.、入會契約書第六條
      、第九條，可認原告得隨時向被告申請退會，退會係賦予
      原告享有單方終止入會契約之權利，而無須經被告同意，
      然該終止契約意思表示係附以原告繳清果嶺費、桿弟費、
      會員轉讓過名手續費、公司會員記名更換手續費、退會手
      續費及使用被告俱樂部各項設施一切費用之停止條件，亦
      即原告須已繳清上開費用，其退會終止契約之意思表示始
      生效力。原告所請求之保證金數額既已扣除百分之二十退
      會手續費，且被告又未舉證原告尚欠繳其他費用，原告既
      已繳清所有相關費用，則依入會契約書第九條第一項規定
      ，原告為退會終止契約之意思表示，依約發生效力，故認
      兩造契約業經原告合法終止，被告抗辯原告退會未經其准
      許，依約無據，自非可採。
（二）又核入會契約書第九條文意，僅係約定原告於申請退會時
      負繳納退會手續費之義務，兩造並未約定若原告未繳清退
      會手續費則被告得拒絕返還保證金；而兩造間係成立入會
      契約及保證金契約兩個契約，原告所負繳納退會手續費義
      務與被告返還保證金義務間，二者係基於各別契約所生義
      務，且未具給付與對待給付之對價關係，此與民法第二百
      六十四條第一項所定係基於同一契約而生具有給付與對待
      給付對價關係義務之要件有間，況本件原告所請求金額業
      扣除百分之二十退會手續費，故被告抗辯同時履行，應屬
      無據。
（三）被告另抗辯原告未繳還會員資格證書，然綜觀入會契約書
      第一條至第十四條全文及會員資格證書，並未約定原告未
      繳還會員資格證書，被告即得拒絕返還保證金，況繳還會
      員資格證書僅係原告終止入會契約後所負附隨之義務，被
      告自不得主張民法第二百六十四條第一項拒絕返還保證金
      ，是被告此部分抗辯，依法無據，並不可採。
六、綜上所述，兩造入會契約既經原告合法終止，被告依入會契
    約書第九條第一項即有返還保證金義務，故原告依契約之法
    律關係，訴請被告應給付原告一百二十萬元，及均自起訴狀
    繕本送達翌日即九十四年十一月十日起至清償日止，按週年
    利率百分之五計算之利息，為有理由，應予准許。
七、結論：原告之訴為有理由，依民事訴訟法第三百八十五條第
    一項前段、第七十八條，判決如主文。
中　　華　　民　　國　　94　　年　　12　　月　　9 　　日
                  民二庭法　官　林福來
以上正本係照原本作成
如對本判決上訴須於判決送達後20日內向本院提出上訴狀
中　　華　　民　　國　　94　　年　　12　　月　　9 　　日
                        書記官　侯學義
